【裁判字號】    98,上易,847
【裁判日期】    980521
【裁判案由】    過失致死等
【裁判全文】
臺灣高等法院刑事判決                 98年度上易字第847號
上  訴  人  丁○○
即  被  告
選任辯護人  吳宜財律師
上列上訴人因過失致死等案件，不服臺灣板橋地方法院97年度易
字第3148號，中華民國98年2月16日第一審判決（起訴案號：臺
灣板橋地方法院檢察署97年度偵字第16700號），提起上訴，本
院判決如下：
    主  文
上訴駁回。
    事  實
一、丁○○係址設臺北縣新莊市○○路132之10號鐵皮屋建築物
    左半部之龍華順化堂總務委員，而該門牌號碼建築物右半部
    則為丁○○所營之勝驊雕刻社，龍華順化堂與勝驊雕刻社間
    僅以木板相隔，並可相通，丁○○平時居住於勝驊雕刻社內
    側房間，並在該處經營金香舖，且負責龍華順化堂神壇內之
    早晚敬茶、燒香、內務整理，及使神壇蠟燭香火二十四小時
    點燃，而為該堂實際現場管理人；其明知龍華順化堂於神壇
    內側與入壇右側各設置有神龕一座，分別供奉瑤池金母（前
    方擺有三張木製神桌）與五營神將（前方擺有一張木製神桌
    ），上開神龕內之神桌上各置有香爐，即原應注意小心使用
    香燭火以防範香爐內香火引發火源之可能性，且其並無何不
    能注意之情事，詎其於民國（下同）96年9月9日晚間7時許
    ，竟疏未注意上情，即行就寢，致於翌日上午6時許，在上
    址龍華順化堂供奉五營神將神龕內木製神桌上之香爐，或因
    瑤池金母生日該敬神祭祖所用香爐蠟燭香火二十四小時點燃
    ，火源外逸燒燬木製神桌併因神壇內為木製隔間迅即引燃大
    火（起訴書記載為使用燭火不慎），旋致上揭斯時為現有人
    所在之臺北縣新莊市○○路132之10號建築物受燒後樑柱歪
    斜，屋頂部分塌陷、其內傢俱、隔間牆壁燒燬，併延燒右側
    隔鄰即臺北縣新莊市○○路132之9號胡清華所營卡拉OK包廂
    店（其外懸掛花枝小吃店招牌），使其店內北側與臺北縣新
    莊市○○路132之10號鐵皮屋建築物所相隔之該處天花板均
    已塌陷、店內位於走道南側包廂亦呈現半燒燬狀態、隔間牆
    鐵皮受燒變色，暨左側隔鄰即臺北縣新莊市○○路132之11
    號三勝汽車商行屋頂鐵皮朝向南側龍華順化堂神壇方向有較
    嚴重受燒變色，且造成在臺北縣新莊市○○路132之10號鐵
    皮屋建築物內之陳坤益因吸入過量濃煙及缺氧，導致呼吸性
    休克而當場死亡。
二、案經臺灣板橋地方法院檢察署檢察官據報相驗後自動檢舉偵
    查後起訴。
    理  由
一、證據能力部分：按被告以外之人於審判外之言詞或書面陳述
    ，除法律有規定者外，不得作為證據；又被告以外之人於審
    判外之陳述，雖不符合同法第159條之1至第159條之4之規定
    ，但經當事人於審判程序同意作為證據，法院審酌該言詞陳
    述或書面陳述作成時之情況，認為適當者，亦得為證據。當
    事人、代理人或辯護人於法院調查證據時，知有第159條第1
    項不得為證據之情形，而未於言詞辯論終結前聲明異議者，
    視為有前項之同意，刑事訴訟法第159條第1項及第159條之5
    分別定有明文。查本判決下列所引用之各該被告以外之人己○○、戊○○、乙○○、庚○○、丙○○、甲○○等人於審
    判外之陳述，係經證人己○○、戊○○、乙○○、庚○○、
    丙○○、甲○○到庭具結確認其等於審判程序以外之陳述，
    是其等之前述陳述已經成為審判程序具結下之陳述，則辯護
    人爭執己○○、戊○○、乙○○於審判外之陳述，主張所為
    陳述無證據能力等詞，並不可採信。另本判決所引用之書面
    陳述火災原因調查報告書（含火災原因調查報告書摘要、火
    災現場勘查人員簽到表、火災現場勘查紀錄及原因研判、火
    災出動觀察紀錄、談話筆錄、火災證物鑑定報告、火災現場
    平面圖及物品配置圖及火災現場照片等資料等），雖屬傳聞
    證據，惟被告雖知上開證據資料為傳聞證據，但於準備程序
    及審判期日中均表示無意見而不予爭執，且迄至言詞辯論終
    結前亦未再聲明異議，審酌上開證據資料製作時之情況，尚
    無違法不當及證明力明顯過低之瑕疵，亦認為以之作為證據
    應屬適當，故揆諸前開規定，爰逕依刑事訴訟法第159條之5
    規定，認前揭證據資料均例外有證據能力。
二、上訴人即被告丁○○提起上訴否認犯罪，辯解略以：「火不
    是我點的，為何我要負這個責任」等詞，然與其在原審數次
    為認罪之陳述，且於警詢坦認龍華順化堂內神壇蠟燭香火二
    十四小時點燃，且於原審則就其失火燒燬現有人所在建築物
    ，併致陳坤益因逃生不及，吸入過量濃煙及缺氧，導致呼吸
    性休克死亡各情坦認在卷，且查：
(一)、被告丁○○於原審先後訊問時數次為認罪之陳述，並且表明
    願意與被害人家屬和解，只是被害人家屬之要求負擔不起等
    詞（原審卷第16頁、第42頁），且於警詢坦認龍華順化堂內
    神壇蠟燭香火二十四小時點燃之情，核與告訴人庚○○陳稱
    ：「神桌旁邊有二支很大的蠟燭，當時是七月瑤池金母生日
    點燃差不多一個月，是二十四小時間點然的」等語相符，而
    本件案發之96年9月9日為農曆7月28日，至於民間習俗之瑤
    池聖母生日為農曆7月18日，足見案發當時該二根大蠟燭係
    點燃狀態，此由證人己○○證述神桌二邊有大蠟燭，節慶時
    點之詞相同，亦與證人戊○○、丙○○、甲○○證稱慶典才
    有插蠟燭等情一致。且前述事實，業經證人己○○、戊○○
    、乙○○於警詢及偵查、本院陳述綦詳。而本件火災後，經
    台北縣政府消防局消防員前往現場勘查後，就起火處研判：
    現場勘查東側廁所及倉庫處所受燒情形，發現該處所僅臨西
    側木板隔間牆呈現半燒燬狀態，上半層均已燒失、燒穿，受
    燒碳化情形嚴重，越朝向地面處所則越保持完好，而東北側
    倉庫內部物品均已完全燒失，內部所擺放道具、冰箱等物品
    均已完全燒燬，而朝向西側面與走道之間所相隔之木樁受燒
    斷、燒失碳化情形最為嚴重，越朝向東側殘留則較多，且木
    樁受燒後均以朝向西側傾倒，明顯受西側火流波及所致；勘
    查龍華順化堂內部南側房間及休息室受燒後情形，發現該處
    所與神壇廳懸接方向均有較嚴重燒燬痕跡，而房間內部裝潢
    已完全燒失，休息室內部所擺放沙發椅、茶几及電視機櫃均
    已完全燒燬、塌陷，與走道之間所相隔之木板（樁）受燒斷
    、燒失情形嚴重，碳化情形並以朝向西側較為嚴重，另觀察
    休息室前側所擺放櫥櫃受燒情形，該櫥櫃受燒以朝向北側木
    板有較嚴重燒損碳化情形，所擺放香、燭等物品越趨向北側
    則有較明顯受燒燬情況，櫥櫃均呈現半燒燬狀態，木板亦呈
    現V型火流燃燒痕跡，且均以上半層燒燬、碳化情形較為嚴
    重，越接近地面受燒燬程度則越輕微，殘留亦較多，顯示該
    處所是受北側神壇方向火流波及所致；現場勘查神壇後側儲
    藏室受燒後情形，該處所內部擺放多樣道具及桌椅均呈現半
    燒燬狀態，並朝向西側神壇方向有較嚴重燒失、碳化情形，
    越靠儲藏室東側則越輕微，而受燒後鐵架亦有嚴重受燒變色
    情形，靠牆面木板表面亦朝向北側面有嚴重燒燬碳化情形，
    明顯呈現半V型燒路痕跡，痕跡顯示火流係由北向南方向延
    燒；觀察神壇廳內部受燒後情形，發現該神壇處所原擺放有
    三張神桌，神桌受燒後均呈現嚴重燒燬狀態，桌面均已完全
    燒失，桌腳亦呈現嚴重燒細，碳化痕跡粗糙，且越朝向西側
    第三神桌處所受燒燬情形則越趨嚴重，越靠內側第一、二桌
    受燒殘留則較多，顯示火流應由外側方向而向內延燒，另觀
    察與休息室相鄰隔間牆木板材料受燒後所呈現嚴重燒細、燒
    失、碳化情形之比較，係以朝向中間擺放五營神龕處所燒燬
    最為嚴重，燃燒點最低，而兩側所擺放鼓架道具及辦公桌亦
    呈現嚴重受燒變色情形，北側鐵櫃及房間夾層鐵架亦朝該方
    向傾倒，屋頂鐵皮受高溫燃燒後亦呈現微塌狀態，且鐵皮變
    色情形較其他處所嚴重，顯示該處所受較長時間高溫燃燒所
    致；綜合研判本案依現場內部受燒程度、燃燒先後次序、溫
    度分布及火流延燒路徑情形研判，火勢於龍華順化堂神壇廳
    西南側五營神龕處所有較強烈燃燒情形，研判該處所附近為
    最先起火燃燒，故本案起火處所為新莊市○○路132-10號龍
    華順化堂神壇廳西南側五營神龕處所附近；而就起火原因之
    研判，經現場勘查起火處所附近並未發現危險物品、化工原
    料或容器置放於附近，該內部物品並未儲放常溫下足以引燃
    之物品，故排除上述之危險物品、化工原料引（自）燃之可
    能性；另經現場勘查清理挖掘起火處所附近並未發現該處所
    擺放之電氣設備或電源線有明顯短路痕跡，且據第一線搶救
    人員表示，於進行搶救時仍有電源及短路火花情形，顯示當
    時無熔絲開關尚未完全跳脫，故此研判電器因素引燃之可能
    性較低；又經勘查、清理起火處所之地面，並未發現有縱火
    促燃劑潑灑、劇烈燃燒痕跡及殘留之跡證，且當時門窗均保
    持完好，未有破壞痕跡，且有委員並無發現有可疑人士進入
    ，故因人為蓄意縱火之可能性較低；再經現場勘查發現，位
    於神壇廳西南側擺設五營神龕處所有較嚴重燒燬痕跡，週遭
    物品亦朝該處所燒燬情形較為嚴重，該神龕同樣設有香爐及
    燭臺等敬神器具，該器具經挖掘後，香爐呈現嚴重凝熔燒失
    狀態，神龕桌位亦完全燒失、塌陷，受燒碳化痕跡均較其他
    處所嚴重，另經詢問了解，該神龕平日均點燃香火及燭火於
    桌面上，且以延續方式為使它不曾中斷，顯示神龕上方隨時
    均有發火源存在，再加上內部隔間牆均以木板隔間，起火後
    火勢迅速擴大，造成該神龕處所受燒燬狀態最為嚴重，由於
    最先起火處位於神龕處所，且有使用燭火情事下，本案起火
    原因以敬神祭祖（燭火）不慎引燃之可能性高等情，有臺北
    縣政府消防局96年10月5日火災原因調查報告書（含火災原
    因調查報告書摘要、火災現場勘查人員簽到表、火災現場勘
    查紀錄及原因研判、火災出動觀察紀錄、談話筆錄、火災證
    物鑑定報告、火災現場平面圖及物品配置圖及火災現場照片
    等資料）附卷足憑（見97年度偵字第6083號偵查卷第34頁至
    第92頁）。上述之火災原因調查報告書係就鑑定事項有特別
    知識經驗及經政府機關委任有鑑定職務之內政部消防署所屬
    消防局火災鑑識專業人員在現場履勘採樣之後，使用氣相層
    析質譜儀分析後所製作，鑑定報告詳細記載鑑定之經過及判
    斷結果，所為鑑定之方法經過及推論，符合火災鑑識專業領
    域之普遍接受原則，分析推論火災之原因又係依據現場勘驗
    碳化、熔燒痕跡，且推論起火處之依據又與火流方向及碳化
    程度相符，又使用GC/MS.確認有無縱火物，是該火災原因調
    查報告書併同相關文件，自具備高度之證明力，辯護人爭執
    前述文件之證明力，但未提出任何得以質疑之客觀證據，所
    為爭執自不可採；又被害人陳坤益，因本件火災吸入過量濃
    煙及缺氧，造成呼吸性休克死亡乙節，亦經臺灣板橋地方法
    院檢察署檢察官督同法醫師相驗無訛，製有臺灣板橋地方法
    院檢察署勘驗筆錄、相驗屍體證明書、檢驗報告書及相驗照
    片8紙等（96年度相字第1096號相驗卷第12至24頁、97年度
    偵字第6083號偵查卷第30至33頁）在卷可參。
(二)、被告於偵查坦承其在龍華順化堂擔任總務委員，平日負責龍
    華順化堂早晚點香、清潔打掃工作，平時也住在該址；火災
    當時原在臥室睡覺，臥室位在（勝驊）雕刻社內；所經營之
    金香舖與順化堂間是木板隔間等語（97年度偵字第6083號偵
    查卷第111頁、97年度偵字第16700號第4頁、96年度相字第
    1096號相驗卷第16頁）；另案被告己○○於偵查則稱：「丁○○在順化堂擔任總務，負責管理順化堂，丁○○住在順化
    堂，他在順化堂旁邊開一家金香舖，平時負責順化堂管理、
    燒香、拜拜、敬茶等」等語（97年度偵字第6083號偵查卷第
    108頁），堪認被告為龍華順化堂之實際現場管理人；則其
    對神壇內有多張木製神桌，神桌上併有香爐各情，自應知之
    甚詳，且原應注意防範香爐蠟燭引起火源之可能性，其復無
    何不能注意之情事，詎其於96年9月9日晚間7時許，竟疏未
    注意上情，即行就寢，致於翌日上午6時許，在上址龍華順
    化堂內供奉五營神將神龕內木製神桌上之香爐，而該敬神祭
    祖所用香爐蠟燭香火二十四小時點燃，因未注意防範該香爐
    蠟燭火源外逸而引燃大火，致上揭斯時為現有陳坤益所在之
    臺北縣新莊市○○路132之10號建築物及其內傢俱失火燒燬
    ，併延燒右側隔鄰即臺北縣新莊市○○路132之9號胡清華所
    營卡拉OK包廂店（其外懸掛花枝小吃店招牌），使其店內北
    側與臺北縣新莊市○○路132之10號鐵皮屋建築物所相隔之
    該處天花板均已塌陷、店內位於走道南側包廂亦呈現半燒燬
    狀態、隔間牆鐵皮受燒變色，暨左側隔鄰即臺北縣新莊市○○路132之11號三勝汽車商行屋頂鐵皮朝向南側龍華順化堂
    神壇方向有較嚴重受燒變色。
(三)、按「刑法上之過失，其過失行為與結果間，在客觀上有相當
    因果關係始得成立。所謂相當因果關係，係指依經驗法則，
    綜合行為當時所存在之一切事實，為客觀之事後審查，認為
    在一般情形下，有此環境、有此行為之同一條件，均可發生
    同一之結果者，則該條件即為發生結果之相當條件，行為與
    結果即有相當之因果關係。反之，若在一般情形下，有此同
    一條件存在，而依客觀之審查，認為不必皆發生此結果者，
    則該條件與結果不相當，不過為偶然之事實而已，其行為與
    結果間即無相當因果關係（76年台上字第192號判例）」，
    被告前述過失行為造成在臺北縣新莊市○○路132之10號鐵
    皮屋建築物內之陳坤益因吸入過量濃煙及缺氧，導致呼吸性
    休克而死亡事實，業經檢察官與法醫師相驗明確，有相驗筆
    錄、檢驗報告書、相驗屍體證明書在卷可查，是被告容有過
    失，而其過失行為與被害人死亡結果之發生具有相當因果關
    係，且被告自白核與事實相符，可以採信。
(四)、綜上，本件事證明確，被告於原審為認罪之陳述，核與事實
    證據相符，至於其提起上訴否認犯罪，則與證據不符並非可
    採，其犯行堪予以認定，應依法論科。
三、論罪科刑部分：
(一)、按所謂燒燬，係指火力燃燒，喪失物之效用而言，必須其物
    喪失主要效用，始得謂既遂，此經最高法院著有76年度台上
    字第8230號判決意旨可供參照；查本件失火結果，除將臺北
    縣新莊市○○路132之10號鐵皮屋建築物內傢俱、隔間牆壁
    等物焚燬外，該址鐵皮屋甚而有受燒後樑柱歪斜，屋頂部分
    塌陷之情（97年度偵字第6083號偵查卷第78-90頁所附現場
    相片），堪認構成該址建築物重要部份之樑柱、屋頂已達喪
    失其主要效用之程度，即該址建築物應已屬燒燬；又刑法第
    173條之罪，係以燒燬之住宅或建築物等現既供人使用或有
    人所在，依通常情形往往因燒燬結果遭受意外之危害，「為
    保護公共安全起見」，特為加重處刑之規定，故該條項所稱
    之「人」，當然係指行為人以外之人而言，是本件遭燒燬之
    臺北縣新莊市○○路132之10號鐵皮屋建築物，其中該建築
    物右側之勝驊雕刻社固為供被告所居住使用，然被告既為本
    件失火行為之行為人，依上揭說明，被告本件失火行為尚不
    構成刑法第173條第2項之失火燒燬現供人使用之住宅罪，惟
    其本件過失行為斯時，臺北縣新莊市○○路132之10號鐵皮
    屋建築物內既有陳坤益，併致陳坤益因吸入過量濃煙及缺氧
    ，導致呼吸性休克而當場死亡，則核被告所為，仍係犯刑法
    第173條第2項之失火燒毀現有人所在之建築物罪、同法第27
    6條第1項之過失致死罪；又刑法第173條第2項之罪，重在保
    護公共安全之社會法益，應以行為之個數為基準而定其罪數
    ，而失火燒燬現有人所在之建築物罪，自係指該建築物之整
    體而言，應包括該建物內之所有設備、傢俱、日常生活上之
    一切用品，若同時燒燬建築物內之其他物品，無論該其他物
    品為他人或自己所有，均不另成立刑法其他相關之失火罪（
    最高法院24年上字第1085號、79年台上字第1471號判例意旨
    參照），是本件被告因僅有一失火行為，則其雖除燒燬現有
    人所在之臺北縣新莊市○○路132之10號鐵皮屋建築物暨其
    內傢俱外，尚延燒隔鄰之臺北縣新莊市○○路132之9號胡清
    華所營卡拉OK包廂店（其外懸掛花枝小吃店招牌）使其店內
    北側與臺北縣新莊市○○路132之10號鐵皮屋建築物所相隔
    之該處天花板均已塌陷、店內位於走道南側包廂亦呈現半燒
    燬狀態、隔間牆鐵皮受燒變色，暨隔鄰之臺北縣新莊市○○
    路132之11號三勝汽車商行屋頂鐵皮朝向南側龍華順化堂神
    壇方向，使之受有較嚴重受燒變色情形，然仍應僅成立一罪
    ，即就其最重之刑法第173條第2項定其罪責，無由再構成刑
    法第175條第3項之罪名；而被告以一失火行為而觸犯過失致
    人於死罪、失火燒燬現有人所在之建築物罪，為想像競合犯
    ，應依刑法第55條規定，僅從一重之過失致死罪處斷；至起
    訴書雖未敘及被告失火延燒臺北縣新莊市○○路132之9號胡
    清華所營卡拉OK包廂店（其外懸掛花枝小吃店招牌），使其
    店內北側與臺北縣新莊市○○路132之10號鐵皮屋建築物所
    相隔之該處天花板均已塌陷、店內位於走道南側包廂亦呈現
    半燒燬狀態、隔間牆鐵皮受燒變色，暨臺北縣新莊市○○路
    132之11號三勝汽車商行屋頂鐵皮朝向南側龍華順化堂神壇
    方向有較嚴重受燒變色部分，惟與起訴之失火燒燬現有人所
    在之建築物罪部分，具有實質上一罪之關係，自為起訴效力
    所及，應併予審究。
(二)、原審認被告罪證明確，並適用刑事訴訟法第273條之1第1項
    、第299條第1項前段、刑法第173條第2項、第276條第1項、
    第55條，刑法施行法第1條之1第1項、第2項前段之規定，審
    酌被告犯罪之動機、目的、手段、犯後坦認犯行尚有悔意，
    惟所造成之危害甚重，且迄未與告訴人和解等一切情狀，量
    處有期徒刑拾月。
(三)、經核原判決認事用法並無不合，量刑之諭知亦屬妥適，上訴
    人即被告上訴意旨略以：「火不是我點的，為何我要負這個
    責任」等詞，否認犯罪，然與其在原審數次為認罪之陳述相
    反，並與前述事證不符，是指摘原判決不當，為無理由，應
    予駁回。
據上論斷，應依刑事訴訟法第368條，判決如主文。
本案經檢察官楊秀蘭到庭執行職務。
中    華    民    國    98    年    5     月    21    日
            刑事第十二庭  審判長法  官  蔡永昌
                                法  官  陳榮和
                                法  官  施俊堯
以上正本證明與原本無異。
不得上訴。
                                書記官  顧哲瑜
中    華    民    國    98    年    5     月    22    日
附錄：本案論罪科刑法條全文
刑法第173條
放火燒燬現供人使用之住宅或現有人所在之建築物、礦坑、火車
、電車或其他供水、陸、空公眾運輸之舟、車、航空機者，處無
期徒刑或七年以上有期徒刑。
失火燒燬前項之物者，處一年以下有期徒刑、拘役或五百元以下
罰金。
第一項之未遂犯罰之。
預備犯第一項之罪者，處一年以下有期徒刑、拘役或三百元以下
罰金。
刑法第276條第1項
因過失致人於死者，處二年以下有期徒刑、拘役或二千元以下罰
金。


司法院資訊處製作；財團法人民間司法改革基金會備份。
